ACORDAO-COMPLETO-2368089

ACÓRDÃO 7122/2019 ATA 28/2019 - SEGUNDA CÂMARA

VISTOS, relatados e discutidos estes autos que cuidam de Representação oferecida por unidade técnica do TCU em face do Pregão Eletrônico para Registro de Preços nº 1/2019, sob a responsabilidade da Universidade Tecnológica Federal do Paraná (UTFPR) no Campus Ponta Grossa.
ACORDAM os Ministros do Tribunal de Contas da União, reunidos em Sessão da Segunda Câmara, diante das razões expostas pelo Relator, em:
9.1. conhecer da Representação com fulcro nos arts. 235 e 237, VI, do Regimento Interno deste Tribunal, e no art. 103, § 1º, da Resolução - TCU 259/2014;
9.2. no mérito, considerar a análise prejudicada por perda do objeto, ante a anulação do Pregão Eletrônico para Registro de Preços nº 1/2019;
9.3. determinar à Selog que acompanhe o assunto para averiguar as correções feitas no novo edital, caso seja lançado, bem como sua aderência à legislação em vigor e à jurisprudência desta Corte;
9.4. informar à Universidade Tecnológica Federal do Paraná (UTFPR) no Campus Ponta Grossa que o conteúdo da presente deliberação poderá ser consultado no endereço www.tcu.gov.br/acordaos.

Representação que teve por objeto serviços de manutenção predial e corretiva.

Segunda Câmara

Universidade Tecnológica Federal do Paraná.

3. Interessados/Responsáveis: não há.

13.1. Ministros presentes: Ana Arraes (Presidente), Aroldo Cedraz e Raimundo Carreiro (Relator).
13.2. Ministro-Substituto convocado: Augusto Sherman Cavalcanti.
13.3. Ministro-Substituto presente: André Luís de Carvalho.

ACORDAO-COMPLETO-2394291

Acórdão de Relação 951/2020 - Segunda Câmara

Acórdão de Relação

RAIMUNDO CARREIRO

Transcrevo a seguir, nos termos do art. 1º, § 3º, inciso I, da Lei nº 8.443/92, a instrução lavrada no âmbito da Secretaria de Controle Externo de Controle Externo de Aquisições Logísticas (peça 17) , cujas conclusões contaram com a anuência do titular daquela unidade técnica (peças 18) .
	"A. Identificação do Processo

	TC Processo 009.283/2019-6
	Mérito. Procedência. Arquivamento

	Unidade Jurisdicionada
	Uasg

	Universidade Tecnológica Federal do Paraná (UTFPR) no Campus Ponta Grossa
	153178

	Objeto

	Serviços de manutenção predial preventiva e corretiva de edificações da UTFPR Câmpus Ponta Grossa, sob demanda, baseando-se em desconto na Tabela SINAPI referente ao estado do Paraná do mês de janeiro do ano de 2019 e BDI apresentado (peça 8, p. 1) 

	Representante

	Secretaria de Controle Externo de Aquisições Logísticas (Selog) 

	Há pedido de Sustentação Oral?
	Procuração

	Não
	Não se aplica 

	Modalidade
	Número do Certame
	Tipo

	Pregão Eletrônico para Registro de Preços
	01/2019
	Maior desconto global

	Vigência da Ata
	Valor Estimado

	12 meses (peça 1, p. 21) 
	R$ 300.000,00 - peça 8, p. 26

	Suspenso por Medida Cautelar?
	Não

	Fase do Certame

	Em resposta à oitiva, a unidade jurisdicionada informou que o certame seria anulado em razão da necessidade de correções no edital da licitação, o que foi confirmado em consulta ao Comprasnet (peças 14 e 16) . 

	B. Momento Processual

	Promovida a oitiva quanto às alegações do representante, passa-se a analisar as respostas apresentadas, tópico a tópico, conforme transcrição/contextualização a seguir.

	C. Histórico de Comunicações

	Despacho da Unidade Técnica
	Peça 11
	31/5/2019

	Ofícios Encaminhados pela Selog

	Ao órgão
	Ofício 1230/2019-TCU/Selog, de 1º/6/2019 (peça 12) 

	D. Documentos Apresentados em Resposta à Oitiva

	Pela Unidade Jurisdicionada

	Resposta à oitiva (peça 14) 

	E. Exame Técnico

	Item a: ausência de especificação/descrição do objeto licitado, contendo os elementos necessários e suficientes, com nível de precisão adequado para a caracterização do bem ou serviço, aí incluídas as respectivas unidades de medida usualmente adotadas, em afronta ao art. 15, § 7º, incisos I e II, da Lei 8666/1993, bem como ao art. 9º do Decreto 7.892/2013.
Manifestação da entidade:
a)	os responsáveis da UTFPR registram que a previsão dos serviços necessários com nível de exatidão aceitável é tarefa difícil, mas informam que, em novo estudo, utilizarão o histórico dos serviços realizados nos últimos doze meses como referência para especificação/descrição dos serviços, bem como de suas respectivas quantidades; e
b)	acrescentam que, no decorrer da execução contratual, poderão ser acrescentados outros serviços previstos na tabela SINAPI, levando em consideração que a cada ano os serviços de manutenção podem ser diversos, principalmente em razão de imprevistos, do efeito do ciclo de vida das edificações, serviços emergenciais como destelhamento, infiltrações pela água da chuva, vendavais e demais danos relativos a condições climáticas.
Análise:
Nas análises precedentes (peças 1, 6 e 10) , a SEC-PR e esta Selog entenderam haver indícios de irregularidades no edital sob análise relacionadas à caracterização e à quantificação insuficiente dos serviços a serem contratados. Segundo as análises efetuadas, haveria necessidade de o edital apresentar a estimativa de custos, a caracterização e a quantidade de cada serviço a ser contratado como atividade de manutenção predial corriqueira, cuja estimativa, por exemplo, poderia ser embasada nos serviços executados em um período anterior de 12 meses.
Mencionaram-se, ainda, os Acórdão 2352/2016-TCU-Plenário (relator Ministro Raimundo Carreiro) e 1078/2017-TCU-Plenário (relator Ministro-Substituto Marcos Bemquerer) , que dispunham sobre o entendimento majoritário vigente no sentido da necessidade de especificação e detalhamento do objeto em contratações para serviços de manutenção predial bem como para outros objetos decorrentes de atas de registro de preços.
Com a resposta a oitiva, observa-se a mudança do posicionamento da unidade jurisdicionada, que agora se alinha ao entendimento majoritário deste Tribunal.
Inicialmente, a UTFPR defendeu que, no período de um ano, seria impossível prever todos os serviços necessários de forma que a ata de registro de preços com referência a todos os serviços previstos na tabela SINAPI atenderia perfeitamente ao que se pretende. Assim, seriam evitados os custos da realização de licitações individuais e seriam atendidos os princípios da eficiência e da economicidade (peça 5) .
Agora, informa que utilizará o histórico dos serviços realizados nos últimos doze meses como referência para especificação/descrição dos serviços, bem como de suas respectivas quantidades no novo edital a ser publicado (peça 14) .
Verifica-se, assim, que a unidade jurisdicionada reconheceu a irregularidade existente no edital questionado, procedendo ao seu cancelamento e informando que o próximo edital a ser lançado conterá a estimativa dos serviços a serem executados com a devida descrição e quantitativo em consonância com a jurisprudência dessa Corte. 
Por esse motivo, confirma-se a procedência dos questionamentos efetuados, deixando-se, entretanto, de propor qualquer medida adicional ante a informação acerca da anulação do certame e da correção das irregularidades para a nova licitação do objeto em questão.
Item b: previsão, nos itens 4.1.1, 6.1.8, 7.1.2.1 e 10.1.38.2 do Anexo I - Termo de Referência, de elaboração projetos pela contratada, sem que esses serviços estejam previstos na contratação, em afronta ao art. 9º, Inciso I, da Lei 8666/93, que proíbe a participação do autor do projeto, básico ou executivo, pessoa física ou jurídica, direta ou indiretamente, na licitação ou na execução de obra ou serviço e no fornecimento de bens a eles necessários, além de ferir o princípio da segregação de funções.
Manifestação da entidade:
a)	sobre esse ponto, os responsáveis informam que as planilhas e os projetos serão elaborados exclusivamente pelo Departamento de Projetos e Obras da UTFPR, Câmpus Ponta Grossa, e repassados à empresa contratada juntamente com a ordem de serviço; e
b)	acrescentam que, na nova licitação, a redação será mais clara quanto a esse ponto.
Análise:
Considerando a informação da que as planilhas e os projetos serão elaborados exclusivamente pelo Departamento de Projetos e Obras da Universidade, resta afastada a possível afronta ao art. 9º, Inciso I, da Lei 8666/1993.
Considerando, ainda, a informação de que o novo edital a ser publicado conterá redação mais clara sobre o tema, deixa-se de propor qualquer medida em relação a esse ponto.
Item c: medidas adotadas para correção da contradição existente entre o item 6.2 do Anexo VI (Minuta da Ata) do edital, que prevê a revisão dos preços registrados, e o item 16.1 do Anexo I (Termo de Referência) , onde consta que os preços serão fixos e irreajustáveis durante o período de validade da ata.
Manifestação da entidade:
a)	os responsáveis destacam que na, nova licitação, os critérios sobre preços contratados, vigência e possível revisão serão adequadamente estabelecidos.
Análise:
Assim como em relação ao item anterior, deixa-se de propor qualquer medida em relação a este ponto considerando a informação de que o novo edital conterá os critérios de possível revisão adequadamente estabelecidos, eliminando-se a contradição inicialmente identificada.
Diante do exposto, os elementos constantes dos autos permitem, desde já, a avaliação quanto ao mérito da presente representação como procedente, deixando de propor ciência acerca das impropriedades cometidas diante do compromisso da entidade de corrigi-los no próximo edital a ser lançado.

	F. Impacto dos Encaminhamentos Propostos

	Haverá impacto relevante no órgão e/ou na sociedade, decorrente dos encaminhamentos propostos?
	Não

	G. Pedido de Ingresso aos Autos e de Sustentação oral

	Há pedido do representante de ingresso aos autos?
	Não

	Há pedido de sustentação oral?
	Não

	H. Processos Conexos e Apensos

	Há processos conexos noticiando possíveis irregularidades na contratação ora em análise?
	Não

	Há processos apensos?
	Não

	I. Proposta de Encaminhamento

	Em virtude do exposto, propõe-se:
13.1.	conhecer da representação, satisfeitos os requisitos de admissibilidade constantes nos arts. 235 e 237, VI, do Regimento Interno deste Tribunal, e no art. 103, § 1º, da Resolução - TCU 259/2014;
13.2.	no mérito, considerar a presente representação procedente;
13.3.	informar à Universidade Tecnológica Federal do Paraná (UTFPR) no Campus Ponta Grossa que o conteúdo da deliberação que vier a ser proferida poderá ser consultado no endereço www.tcu.gov.br/acordaos; e
13.4.	arquivar os presentes autos, nos termos art. 169, III, do Regimento Interno deste Tribunal."

É o Relatório.

não há

Não atuou.

REPRESENTAÇÃO. FALHAS EM EDITAL DE LICITAÇÃO. OITIVA. ANULAÇÃO DO EDITAL. ANÁLISE PREJUDICADA POR PERDA DE OBJETO. DETERMINAÇÃO PARA AVALIAR O NOVO EDITAL A SER LANÇADO.

REPRESENTAÇÃO (REPR)

Secretaria de Controle Externo de Aquisições Logísticas (Selog).

A Representação em análise pode ser conhecida, visto que estão preenchidos os requisitos de admissibilidade constantes nos arts. 235 e 237, VI, do Regimento Interno deste Tribunal, e no art. 103, § 1º, da Resolução - TCU 259/2014.
2.	Como visto no Relatório antecedente, está em questionamento o Pregão Eletrônico para Registro de Preços nº 1/2019, sob a responsabilidade da Universidade Tecnológica Federal do Paraná (UTFPR) no Campus Ponta Grossa. 
3.	O objeto do certame é a contratação de serviços de manutenção predial preventiva e corretiva de edificações da UTFPR Câmpus Ponta Grossa, sob demanda. O valor estimado é de R$ 300.000,00.
4.	Em razão da existência de falhas no edital, a Selog procedeu à oitiva da unidade jurisdicionada. Em resposta, Universidade informou que o certame seria anulado em razão da necessidade de correções no referido edital da licitação. A anulação foi confirmada pela Selog em consulta ao Comprasnet (peças 14 e 16) .
5.	Sendo assim, diante da anulação do certame por iniciativa do própria órgão, em exercício de autotutela administrativa, fica afastada a questão tratada na presente ação de controle. Nesse passo, a análise do mérito do presente processo resta prejudicada por perda de objeto.
6.	Não obstante, como o novo edital ainda não foi publicado, julgo oportuno que a Selog acompanhe o assunto para averiguar as correções feitas no novo edital a ser lançado, bem como sua aderência à legislação em vigor e à jurisprudência desta Corte.
7.	Ante o exposto, voto por que o Tribunal adote a minuta de acórdão que ora submeto à apreciação deste Colegiado.
 
TCU, Sala das Sessões Ministro Luciano Brandão Alves de Souza, em 13 de agosto de 2019.
RAIMUNDO CARREIRO 
Relator